臺灣高等法院臺南分院刑事判決　　　　99年度上訴字第1076號
上　訴　人　臺灣嘉義地方法院檢察署檢察官
被　　　告　江明珠
上列上訴人因被告偽造文書等案件，不服臺灣嘉義地方法院99年
度訴字第441號中華民國99年10月8日第一審判決（起訴案號：臺
灣嘉義地方法院檢察署98年度偵續一字第20號），提起上訴，本
院判決如下：
    主  文
上訴駁回。
    理  由
壹、公訴意旨略以：被告江明珠意圖為自己不法之所有，趁其同
    居人即被害人林政憲（於民國97年4月28日死亡）因心臟病
    、糖尿病於97年3月6日至10日在成功大學醫學院附設醫院（
    下稱成大醫院）住院之際，於同月7日，徒手竊取林政憲所
    有板信商業銀行（下稱板信商銀）嘉義分行帳戶0000000000
    0000號之存摺與印章後，竟未經林政憲之同意或授權，至板
    信商銀仁愛分行盜用林政憲之印章以偽造取款憑條，持向該
    分行提領現金以行使之，使該分行之行員陷於錯誤，而交付
    江明珠所提領之新臺幣（下同）9萬元。林政憲於同年月10
    日出院後，於同年月11日亦因心臟病、糖尿病住進高雄長庚
    紀念醫院，江明珠又意圖為自己不法之所有，於同年月11日
    及14日徒手竊取林政憲上述銀行之存摺及印章後，未經林政
    憲之同意或授權，分別至板信商銀仁愛分行盜用林政憲之印
    章以偽造取款憑條，持向該分行提領現金以行使之，使該分
    行之行員陷於錯誤，而分次交付江明珠所提領之7萬元及29
    萬元，江明珠並在詐領29萬元後轉入江明珠所有上述銀行帳
    號00000000000000號之帳戶內，為林政憲及其妻翁玉仙至上
    述分行查核林政憲帳戶之提款資料後發覺上情。因認被告涉
    犯刑法第216條、第210條行使偽造私文書罪、同法第320條
    第1項竊盜罪、同法第339條第1項之詐欺取財罪嫌等語。
貳、按犯罪事實應依證據認定之，無證據不得認定其犯罪事實；
    又不能證明被告犯罪者，應諭知無罪之判決，刑事訴訟法第
    154條第2項、第301條第1項分別定有明文。又刑事訴訟上證
    明之資料，無論其為直接或間接證據，均須達於通常一般之
    人均不致有所懷疑，而得確信其為真實之程度，始得據為有
    罪之認定，若關於被告是否犯罪之證明未能達此程度，而有
    合理懷疑之存在，致使無從形成有罪之確信，根據「罪證有
    疑，利於被告」之證據法則，即不得遽為不利被告之認定，
    最高法院76年台上字第4986號判例可資參照。
、關於證據能力之說明：
    按被告以外之人於審判外之陳述，雖不符刑事訴訟法第159
    條之1至之4之規定，而經當事人於審判程序同意作為證據，
    法院審酌該言詞陳述或書面陳述作成時之情況，認為適當者
    ，亦得為證據，同法第159條之5第1項定有明文。本判決所
    敘及具有傳聞性質之供述證據，業據被告於本院審理時表示
    「沒有意見」而不爭執其證據能力（見本院卷第52頁背面）
    ，應視為已有刑事訴訟法第159條之5第1項之同意，本院審
    酌該等證據之取得過程並無瑕疵，與本案待證事實間復具有
    相當之關聯性，以之為本案證據並無不當，依上開規定，自
    得作為證據。
肆、按被害人之法定代理人或配偶，得獨立告訴。被害人已死亡
    者，得由其配偶、直系血親、三親等內之旁系血親、二親等
    內之姻親或家長、家屬告訴。但告訴乃論之罪，不得與被害
    人明示之意思相反，刑事訴訟法第233條定有明文。經查，
    告訴人翁玉仙為被害人林政憲之配偶，告訴人林永耀、林永
    昇為被害人林政憲之子，而林政憲嗣於本案發生後之97年4
    月28日死亡，業據告訴人翁玉仙、林永昇於偵查中陳述明確
    （見97年度交查字第1222號卷第6、20頁），且為被告所坦
    認，並有被害人林政憲死亡後其女林琬萱向國泰人壽提出之
    理賠申請書影本在卷可按（見偵六卷第46頁）。又因林政憲
    已於97年4月28日死亡，故其配偶翁玉仙、其子林永耀、林
    永昇依刑事訴訟法第233條第2項之規定，亦得行使告訴權，
    僅於告訴乃論之罪不得與被害人之明示意思相反。而本件被
    告與被害人林政憲前同居多年，同居最後期間住居於嘉義市
    ○○路70巷40弄72號，育有1女，惟被告自97年1月5日離去
    上址另行居住，此為被告供述綦詳，且經證人即告訴人翁玉
    仙於偵查中、證人即告訴人林永耀於原審審理時證述明確（
    見偵三卷第6頁、原審卷第98～99頁），足見被告為上開現
    金之提領時，並非被害人之配偶、直系血親，亦非同財共居
    之親屬，縱曾與被害人同居，亦難認被告所涉竊盜、詐欺取
    財之罪依法須告訴乃論（行使偽造私文書部分為非告訴乃論
    之罪）。況依卷內資料，並無證據足認告訴人翁玉仙、林永
    耀、林永昇之告訴與被害人林政憲明示之意思相反，自難遽
    認渠等告訴權之行使於法未符。從而，本件並非告訴乃論之
    罪，本無訴追條件欠缺之問題，況告訴人3人均係合法告訴
    ，並無未經合法告訴之問題，應先敘明。
伍、實體部分：
一、公訴意旨認被告涉犯刑法第216條、第210條行使偽造私文書
    罪、同法第320條第1項竊盜罪、同法第339條第1項之詐欺取
    財罪嫌，係以被告之供述、證人翁玉仙、林永耀、林永昇於
    偵查中之證述、板信商業銀行吳鳳簡易型分行之經理江宏章
    於偵查中之證述、成功大學醫學院附設醫院診斷證明書及長
    庚紀念醫院住院費用收據、取款憑條影本等事證，為其論據
    。訊據被告固坦承於上開時地領取林政憲金融帳戶之存款9
    萬元、7萬元、29萬元，合計45萬元，惟堅詞否認有何竊盜
    、行使偽造私文書、詐欺取財之犯行，辯稱：伊自27歲開始
    與林政憲同居並育有一女，同居期間林政憲每月都會給予3
    萬5千元生活費用，林政憲生前至成大醫院就醫前，將上開
    存摺及印章交付給伊去處理生活上的事務，伊所領得款項，
    均用於保險費、小孩教育費、原住處之房屋貸款及平常生活
    費用，伊並無竊盜、偽造私文書、詐欺取財之行為等語。
二、按告訴人之告訴，係以使被告受刑事訴追為目的，是其陳述
    是否與事實相符，仍應調查其他證據以資審認。另告訴人之
    為證人，與通常一般第三人之為證人不侔。告訴人就被告犯
    罪經過所為之陳述，其目的在於使被告受刑事訴追處罰，與
    被告處於絕對相反之立場，其陳述或不免渲染、誇大。是告
    訴人縱立於證人地位具結而為指證、陳述，其供述證據之證
    明力仍較與被告無利害關係之一般證人之陳述為薄弱。從而
    ，告訴人就事實所為之陳述，除須無瑕疵可指，且須就其他
    方面調查又與事實相符，亦即仍應調查其他補強證據以擔保
    其指證、陳述確有相當之真實性，而為通常一般人均不致有
    所懷疑者，始得採為論罪科刑之依據，非謂告訴人已踐行人
    證之調查程序，即得恝置其他補強證據不論，逕以其指證、
    陳述作為有罪判決之唯一證據，最高法院52年台上字第1300
    號判例、95年度台上字第6017號判決意旨足資參照。依上說
    明，告訴人即證人翁玉仙、林永耀、林永昇等人於本案偵審
    中之證述，既以使被告受刑事訴追為目的，自應有證據補強
    佐證以擔保其等證言之真實性，始能為被告有罪事實之認定
    ，應先敘明。
三、經查：
  (一)被告於97年3月7日及同年3月14日分別持被害人之印章及存
    摺，至板信商銀仁愛分行臨櫃填寫取款憑條並蓋用「林政憲
    」之印章於上，提領9萬元及29萬元；又於97年3月11日，至
    板信商銀吳鳳分行以上述程序提領7萬元等情（起訴書誤認
    97年3月11日係至仁愛分行領款），是為被告所不爭之事實
    ，且有上開銀行存摺影本、存摺取款憑條、交易明細在卷可
    稽（見偵一卷第3～6頁、偵六卷第64頁、原審卷第35、36頁
    ）。此部分事實應無疑義。是本件應審究者，厥為被告提領
    上開款項，是否係經被害人同意而前往提領。
  (二)系爭板信商銀嘉義分行林政憲帳戶如臨櫃提領時，除需印章
    及存摺外，「尚須提供取款密碼」，且非存戶本人不得查詢
    取款密碼乙節，已據板信商銀99年7月8日板信集中字第0997
    471261號函、99年9月6日板信集中字第0997471607號函敘在
    卷（見原審卷第32、34、79頁）。可知被告臨櫃提領林政憲
    前開板信商銀嘉義分行帳戶之存款，必須輸入密碼。而證人
    即告訴人林永耀復於原審審理時證述：伊父親（按即林政憲
    ）印章不離身，但存摺會亂丟，會經常去確認（帳戶）裡面
    的錢，亦曾委託伊去提領臺南板信銀行的錢，且不需要密碼
    ；另伊父親有壞習慣，會將密碼抄錄在（存摺）本子上，但
    經伊檢視系爭板信商銀嘉義分行存摺上，並無抄錄密碼等語
    （見原審卷第103、104頁）。被告如係趁林政憲就醫之際，
    竊得林政憲之存摺及印章，並持以領款，必然因存摺上未記
    載而無從知悉密碼，且因被告非林政憲本人，亦不得持林政
    憲之印章、存摺臨櫃當場查詢密碼，如被告不知該帳戶所設
    密碼為何，其盜領行為必遭銀行人員查悉。惟被告3次前往
    銀行臨櫃提領，均順利領得款項，顯見被告知悉該帳戶臨櫃
    提款之密碼。而被告之所以得知密碼，情理上非無可能係林
    政憲之主動告知。
  (三)證人即告訴人林永耀於原審審理時證述：被告與伊父親交往
    10幾年來至伊父親過世前，都仰仗伊父親過日子，伊父親也
    幫被告保不少保險，此均為被告生活費以外之額外保障等語
    （見原審卷100～101頁）。則被告辯稱於林政憲生前，被告
    與其女之生活費及全部開銷均賴林政憲支付等情，即堪採信
    。又林政憲於97年3月6日前往成大醫院急診、97年3月11日
    前往高雄長庚紀念醫院接受心導管支架置放手術至同年月21
    日出院，均意識清醒，且表達能力無異常等情，有長庚醫療
    財團法人高雄長庚紀念醫院99年7月19日（99）長庚院高字
    第971 197號函、國立成功大學醫學院附設醫院99年7月22日
    成附醫內字第0990012827號函在卷可查（見原審卷第39～41
    頁）；另證人林永耀於原審審理時亦證述：伊父親開完刀那
    幾天比較虛弱，其他時候意識跟行動能力都沒問題等語（見
    原審卷第105頁），是林政憲於開刀前後，其精神、意識既
    均無異常，則被告辯稱該銀行帳戶之印章及密碼係由林政憲
    提供交代前往提領款項供生活所需等情，尚非無據。
  (四)證人即前板信商銀吳鳳分行經理江宏章雖於99年4月22日偵
    查中證述：林醫師（按即林政憲）在好幾年前，曾與翁玉仙
    一同前來伊所屬分行，調閱有爭議之數筆支出傳票及往來明
    細紀錄等語（見偵卷六第80頁）。嗣於本院審理時，又到庭
    證述：伊於97年3、4月間任職於板信商銀吳鳳分行，林政憲
    是在伊於偵查中作證之前至少一年的某日，前來吳鳳分行調
    閱資料。當時是由林政憲自己寫出幾個日期，要求伊等銀行
    人員調閱該等日期之憑證，該等資料是否有爭議，伊等無法
    判斷。又伊等不過問客戶何以要求調閱資料，故亦不明瞭林
    政憲調閱資料之目的。一般而言，客戶在板信商銀吳鳳分行
    並無法調閱仁愛分行之交易資料等語（見本院卷第53-54頁
    ）。依其證言，顯然無法明確指出林政憲生前偕同告訴人翁
    玉仙前往板信商銀吳鳳分行，調閱何等交易資料；亦無法確
    定要求調閱之資料是否存有爭議，以及調閱資料之原因。此
    等籠統不清之證詞，當然無從據為不利於被告之認定。其次
    ，依任職於板信商銀吳鳳分行之證人江宏章所述情節，亦無
    從推論林政憲亦曾前往板信商銀仁愛分行調閱資料。又縱使
    林政憲生前曾至銀行調查其存款提領情形，以其精神意識與
    常人無異，且行動自如之生理狀況，倘認被告非法盜領其存
    款，然卻未有提出告訴或報警究辦之行動，亦不合情理，自
    難單憑林政憲曾經前往銀行瞭解其存款提領情形之舉，率為
    不利被告之認定。
  (五)告訴人雖提出林政憲生前手寫之資料記載上開3筆提款為「
    偷領」、「盜領」等情。然而：(甲)經證人林永耀於原審審理
    時證述該等資料係整理林政憲生前遺物時所找到等語（見原
    審卷97頁），顯見告訴人林永耀等發現上開手寫資料時，因
    林政憲已經死亡而無從確認其真意究係何指。故林政憲生前
    是否因一時氣憤而故為書寫；是否曾與被告確認或經過適切
    之查證而書寫；有無可能因誤認事實而書寫等節，俱未能確
    定，自難單憑此一證據遽認被告冒領存款。(乙)依告訴人所提
    86年間林政憲第一銀行信用卡消費明細表所示，林政憲亦曾
    於上書寫「江偷簽之＄」等字句（見偵三卷第19、21～27頁
    ），然卻仍與被告同居共同生活約10年，期間亦未曾提出告
    訴乙節，益徵林政憲生前手寫筆記之事項，未必與客觀情事
    吻合，非無可能僅係抒發負面情緒之文句。(丙)林政憲於97年
    1月17日親自簽名後，尚將其投保國泰人壽保險股份有限公
    司之保單（保單號碼0000000000、0000000000、0000000000
    號）原受益人林永耀、林永君、林永昇均更改為被告之女，
    有臺灣嘉義地方法院97年度保險字第5、6號判決在卷可查（
    見原審卷第57～65頁）。尤有甚者，林政憲辭世前約半年即
    96年10月間因涉刑案遭羈押至96年11月22日准予具保停止羈
    押時，係林政憲聯絡被告後，由被告之胞兄江文德提出保證
    金30萬元為其具保乙節，此為證人即告訴人林永耀所肯認在
    卷（見原審卷第99、102頁）。從林政憲處於危難窘境時，
    首向被告求援，而被告亦因此尋求其自家兄長之幫忙以觀，
    可徵林政憲生前最後時日與被告之關係尚佳，被告似無盜領
    存款之動機與必要。(丁)據此，自難僅以該手寫資料之內容，
    即遽為不利被告之認定。
  (六)證人即告訴人林永耀於原審審理時證述：被告與伊父親即林
    政憲同居於嘉義市○○路70巷40弄72號，該房屋（及土地）
    原登記在被告名下，嗣改為被告之未成年女兒林琬萱名下等
    語（見原審卷第99頁）。而林政憲生前贈與被告之女林琬萱
    上開房地，因而向臺灣銀行嘉義分行貸款，該貸款於97年3
    月31日臨櫃繳納29,208元，嗣並陸續繳交同年各月之貸款金
    額，有該放款歷史明細批次查詢及被告提出上開二貸款帳戶
    之放款利息收據在卷可憑（見偵六卷第21~24頁、偵三卷第
    75 ～80頁），足認上開97年3月31日之貸款金額及嗣後同年
    之貸款為被告所臨櫃繳交無疑。再上開房屋於97年5月12日
    並繳納97年全期房屋稅5,799元等情，亦有被告提出之房屋
    稅繳納證明書在卷可查（見偵三卷第73頁）；而林政憲以被
    告之女為被保險人而向富邦人壽保險股份有限公司投保「終
    身還本型保險」，為半年繳納，於97年3月應繳納保費為
    69,252元，並於97年3月27日匯入繳納10,258元，有該繳費
    通知、富邦人壽股份有限公司99年7月13日九九富壽諮詢字
    第1712號函及原審公務電話紀錄在卷可查（見原審卷第26、
    38、48頁）；另被告以其女林琬萱為被保險人而向臺灣人壽
    保險股份有限公司投保「臺灣人壽年年如意還本終身險」、
    「臺灣人壽富貴333還本型保險」、「臺灣人壽長陞終身壽
    險」、「臺灣人壽金滿意還本終身險」等保險（均季繳，為
    3月底前繳款），實繳保費總計需39,131元，有被告提出臺
    灣人壽保險股份有限公司續期保險費送金單可查（見偵三卷
    第69頁）；且被告本身並向國泰人壽保險股份有限公司投保
    3份保險（保單號碼：0000000000、0000000000、000000000
    0號），繳費期間分別為每年4月、4月、3月，且於98年3、4
    月間之應繳金額合計為50,506元（按保險費之繳納方式為每
    期相同或逐年降低），並向安泰人壽保險股份有限公司投保
    一份保險（保單號碼：Ｚ000000000-0），其97年度之保險費
    合計14,024元，有其提出之繳費通知單2紙、保險費繳納證
    明在卷可查（見偵三卷第68、70、71頁）；且被告每個月之
    健保費用為1,318元，有其帳戶交易明細表在卷可查（見原
    審卷第37頁）；被告之女另因補習而需補習費用每月至少
    6,000至10,100元，有被告提出之繳費證明可稽（見偵三卷
    第72頁）；另以林政憲為被保險人之國泰人壽保險股份有限
    公司保險契約亦有4份（保單號碼0000000000、0000000000
    、0000000000、0000000000號），有該保單理賠申請書在卷
    可按（見偵六卷第46頁）。此外，林政憲每月並給與被告及
    其女生活費用35,000元，則依上開單據觀之，被告及其女、
    林政憲每月固定支出之開銷，確實龐大。參諸被告本身並無
    工作所得，被告與其女生活開支均靠林政憲支應，亦如前述
    。是被告辯稱於97年3月7日、11日、14日領得款項合計45萬
    元，係經林政憲同意提領以給付上開支出及其餘生活所需等
    語，尚屬有據。
  (七)告訴人等雖以被告提領上開款項並未支付林政憲綜合所得稅
    及信用卡欠款，而認被告之辯解不實，係未經林政憲授權而
    前往銀行盜領等語；惟證人林永耀於原審審理時證述：被告
    所領取之45萬元，不夠清償被告母女生活費、保險費、教育
    費、房屋貸款、房屋稅、林政憲綜合所得稅、卡債、私人借
    貸，光卡債就超過200萬元等語（見原審卷第101頁）。是被
    告領得上開款項後，本不足支應林政憲與被告、被告之女之
    全部債務及生活支出，被告選擇性給付其他支出，而未繳納
    林政憲之綜合所得稅、卡債，亦難遽認其提領行為即屬不法
    。
  (八)林政憲生前既支付被告及其女全部生活費用，且於97年3月
    間多次進出醫院，大抵略為心臟病、糖尿病等宿疾，有華濟
    醫院、成功大學醫學院附設醫院及高雄長庚紀念醫院出具之
    診斷證明書足憑（見偵三卷第9、14、28頁）。而證人即告
    訴人林永耀復證稱林政憲本身就其病況之治療向來謹慎（見
    原審卷第106頁），則林政憲是否如告訴人所指稱恰在台南
    突感身體不適，緊急入住成大醫院診療，而別無任何其他就
    醫計畫，並非無疑。反觀被告辯稱林政憲因就醫問題，始規
    劃將印章交代被告以提領款項支應生活費及其他支出等情，
    即非無可採信。
四、綜上所述，本件卷附成大醫院診斷證明書及長庚紀念醫院住
    院費用收據及系爭3次提款過程之取款憑條影本等書證，均
    僅能證明被告所不爭執之事實。而證人即告訴人翁玉仙、林
    永耀、林永昇等人，非但以使被告受刑事訴追為目的，且其
    等係於林政憲去世之後整理其生前遺物覓得林政憲手寫「偷
    領」、「盜領」等字跡筆記，始據而提出告訴，顯見其等未
    明實際真相。而證人即前板信商銀吳鳳分行經理江宏章之證
    述，復未能證明林政憲生前前往板信商銀吳鳳分行調閱資料
    之原因，亦無法確定林政憲所調閱者是否即為系爭3筆提款
    紀錄。其證言與前述未明真實情形之林政憲生前手寫「偷領
    」、「盜領」筆記，均無足以補強佐證告訴人翁玉仙、林永
    耀、林永昇等人前揭指訴。此外，被告所辯各節，經核均確
    有其事。因認公訴人所舉前開證據，不足使本院達於通常一
    般之人均不致有所懷疑，而得確信其為真實之程度，則依罪
    證有疑利於被告之證據法則，自應諭知被告無罪之判決。
五、從而，原審依檢察官提出之上揭證據之證明力，就被告被訴
    各罪均未達於確信起訴之犯罪事實為真實之程度，而形成被
    告有罪之心證，因而為被告無罪判決之諭知，核無不合。檢
    察官上訴意旨徒以：(甲)被害人林政憲生前手寫筆記記載系爭
    款項乃被告盜領、(乙)被害人林政憲生前曾經前往銀行查詢提
    款單據為由，而認原判決認事用法尚有違誤據而提起上訴云
    云。然而林政憲生前手寫之資料記載上開3筆提款為「偷領
    」、「盜領」，真相如何已難查考，非無可能因一時氣憤而
    故為書寫，或因誤認事實未經適切之查證而書寫。且證人江
    宏章復無法確定林政憲生前至銀行係查詢何等交易資料，自
    難以該等事證擔保佐證告訴人等之指訴，已如前述。故本件
    檢察官之上訴為無理由，應予駁回。
據上論結，應依刑事訴訟法第368條，判決如主文。
本案經檢察官張太龍到庭執行職務。
中　　華　　民　　國　 100　　年　　1 　　月　　18　　日
                  刑事第二庭    審判長法　官  葉居正
                                      法　官  陳春長
                                      法　官  陳欽賢
以上正本證明與原本無異。
行使偽造私文書部分，檢察官如不服本判決應於收受本判決後十
日內向本院提出上訴書，其未敘述上訴理由者並得於提起上訴後
十日內向本院補提理由書。
其餘部分，不得上訴。
　　　　　　　　　　　　　　　　　　　書記官  施淑華
中　　華　　民　　國　 100　　年　　1 　　月　　18　　日
